臺灣高等法院高雄分院刑事判決　　　　　九十一年度上訴字第一六三號
　　上訴人　台灣澎湖地方法院檢察署檢察官
　　被　　　告　丙○○
　　指定辯護人　本院公設辯護人　李佩娟
　　被　　　告　甲○○
　　選任辯護人　許文贊
右上訴人因被告違反貪污治罪條例等案件，不服臺灣澎湖地方法院九十年度重訴字第
三號中華民國九十年十二月六日第一審判決（起訴案號：臺灣澎湖地方法院檢察署八
十九年度偵字第四九二、六四五號），提起上訴，本院判決如左：
      主      文
原判決關於丙○○部分撤銷。
丙○○依據法令從事公務之人員，對於主管之事務，明知違背法令，直接圖自己不法
利益因而獲得利益，處有期徒刑肆年，褫奪公權年；所得財物新台幣肆萬元應予追
繳發還乙○○○○市民代表會，如全部或一部無法追繳時，以其財產抵償之。
其他上訴駁回。
      事  實
一、丙○○為乙○○○○市市民代表會（下稱馬公市代會）主席，為依法令從事公務
    之人員，明知八十七年六月間，馬公市代會仍有議事業務費外賓招待項目之預算
    新台幣（下同）四萬元尚未支出，適有日本馬公會團員於八十七年六月十五日抵
    達乙○○○○市訪問，並拜會馬公市代會丙○○明知上述預算之執行，為其主管
    之事務，且未曾招待日本馬公會團員餐，竟為圖自己不法私利，於八十七年六
    月二十二日，將事先取得之海味小吃部只蓋店章及原負責人印章空白收據一張及
    澎湖小館只蓋店章、負責人印章，並記載抬頭馬公市代表會之空白收據一張，丙○○並利用不知情之人，於澎湖小館之空白收據填載「便餐五桌、二萬五千元，
    酒飲料五千元共三萬元」之不實事項，消費日期空白，將上述二張收據交付馬公
    市代會辦理經費報銷之組員甲○○，並指示不知情之甲○○以其宴請日本馬公會
    成員之不實名目，辦理領款手續，甲○○乃書立簽呈記載：「為本會為歡迎日本
    公馬會蒞臨本市訪問，略盡地主之誼，奉鈞座指示設宴於海味小吃部及澎湖小館
    招待中餐、晚餐聊表心意，共需款新台幣四萬元，擬於議事業務費（外賓招待）
    項下支應，可否﹖乞，奪」，甲○○並依丙○○所言在海味小吃部消費一萬元之
    事實，登載於上述海味小吃部空白收據上，並在澎湖小館之收據代填八十七年六
    月之日期，並製作支出傳票，丙○○明知上述簽呈收據，支出傳票均屬不實，仍
    利用不知情之甲○○，提出經由秘書黃和昌審核後，由其核可後，即向兼出納之
    甲○○領取四萬元花用，足生損害於馬公市代會對該預算之執行。
二、案經法務部調查局澎湖縣調查站移送檢察官偵查起訴。
      理      由
甲、被告丙○○部分：
  一、被告丙○○辯稱日本馬公會於八十七年六月十五日抵達澎湖訪問，伊於翌日即
      六月十六日才以代表會主席身份請該會會長及成員吃飯，中午在海味小吃部用
      餐，因當日是自由活動，所以中午只有伊與會長及少數會員參加，只請一桌，
      晚餐在澎湖小館用餐，會長及大部分會員均有參加，共請五桌，均於用餐完畢
      時向餐廳索取收據，因代表會仍有預算支應此筆開銷，所以在事後有交付收據
      予代表會職員甲○○報帳，真的有支出才申請該款項，無圖利或偽造公文書等
      語。
  二、經查：
    (一)被告丙○○於調查局訊問時原供稱八十七年間，日本馬公會成員訪澎湖時，曾
      於馬公市小王爺餐廳招待對方中餐或晚餐，經質問為何以在海味小吃部、澎湖
      湖小館宴請馬公會成員中餐及晚餐為由向馬公市代會領取四萬元後，方改稱實
      際上確曾在海味小吃部、澎湖小館宴請馬公會成員中餐及晚餐，有八十九年九
      月十三調查筆錄附卷可稽，足見被告丙○○僅在小王爺餐廳與馬公會成員聚餐
      ，且僅飲宴中餐或晚餐一餐，否則豈有先供稱在小王爺餐廳宴請對方一餐，旋
      即又明確改稱在澎湖小館、海味小吃部宴請對方中餐及晚餐二餐之理，況馬公
      會成員確於八十七年六月十五日在小王爺餐廳，與澎湖地方人士聚餐，餐費由
      該會成員及部分澎湖地區人士出資支付等情，已據馬公會接待人員林麟祥於偵
      訊中所陳明，益見被告丙○○曾於當晚在小王爺餐廳參加與馬公會成員聚餐，
      並未代墊餐費，翌日未曾在澎湖小館、海味小吃部另宴請馬公會成員，否則於
      調查時豈會知悉二年前之八十七年間馬公會成員曾在小王爺餐廳用餐之私事，
      又豈會供稱有在小王爺餐廳宴請對方，且渠能明確記得小王爺餐廳聚餐一事，
      卻對翌日由自己在澎湖小館、海味小吃部宴請對方中餐及晚餐之事，絲毫無認
      憶，在在有違一般情理。
    (二)八十七年六月十五日日本馬公會成員晚餐係在馬公市和田飯店進行，亦有該會
      行程表在卷為憑，堪認被告丙○○並未出資宴請馬公會成員；又海味小吃部發
      票為鍾春鳳交予被告丙○○空白單據，澎湖小館收據為徐麗雪記載台照馬公市
      代表會後，將品名、數量、單價均空白，亦交予被告丙○○，為徐麗雪、鍾春
      鳳陳明，惟被告丙○○如有在該二家餐廳宴請馬公市代表會成員，飲宴所用餐
      點、飲料費用繁雜，渠非餐廳人員，無從知悉費用內容，當無向徐麗雪、鍾春
      鳳索取空白收據，再費心設法填寫之理，且徐麗雪、鍾春鳳於偵訊中均供稱平
      時並無將空白收據交予消費者自填之情事，尤以徐麗雪既有空閒為收據填載台
      照馬公市代表會，卻將台照欄以下之品名、數量、金額等項目空白，交由被告
      丙○○自填，更有違一般情理，衡情鍾春鳳、徐麗雪證稱收據上所記載者，均
      為被告丙○○在該店宴客云云，顯係迴護之詞，不足為採；另被告甲○○於警
      訊中、原審審理中均供稱受被告丙○○指示，填載上開海味小吃部、收據內容
      及就澎湖小館收據填上八十七年六月等語，此與徐麗雪、鍾春鳳證稱原交付收
      據為空白，及被告丙○○供稱將收據交予甲○○報帳領款等情相符，故澎湖小
      館之收據除抬頭及日期部分外，其餘應為被告利用不知情之他人所記載，再交
      由甲○○報帳領款。
    (三)此外，並據甲○○供述綦詳，核與祕書黃和昌供述相符，並有其製作之簽呈及
      海味小吃部、澎湖小館之免用統一發票收據二紙、馬公市代表會支出傳票一
      張在卷可稽；雖證人王天戶於原審證稱，某天晚上，因被告邀請，有向日本馬
      公會成員敬酒，惟並未證稱被告有付款招待情事，自不足為被告有利之證明；
      被告罪證明確，所辯係卸責之詞，不足採信，其犯行應可認定。
  三、被告為馬公市代會主席，對於預算科目之執行，為其主管事務，明知無招待日
      本馬公會團員之事實，竟以不實收據領取預算科目之金額花用，所為係犯貪污
      治罪條例第六條第一項第四款對於主管之事務圖利罪；被告利用不知情之甲○○製作提出不實之簽呈及支出傳票向祕書黃和昌行使係犯刑法第二百十六條、
      第二百十三條行使公務員登載不實文書罪，起訴法條認犯同法第二百十一條偽
      造公文書罪，尚有未洽，應予變更，此部分被告利用不知情之甲○○犯之，係
      間接正犯，低度之登載不實文書罪，已為高度之行使行為所吸收，不另論罪；
      所犯二罪有方法結果之牽連關係，從一重圖利罪處斷，被告犯罪所得財物為四
      萬元，情節輕微，爰減輕其刑；另查貪污治罪條例第六條第一項第四款於九十
      年十一月七日修正公布，以明知違背法令及因而獲得利益為犯罪構成要件之一
      ，被告行為後，法律有變更，以適用裁判時之新法有利被告。
  四、原審不察，遽予無罪之諭知，自有未洽，檢察官上訴意旨，指摘原判決此部分
      不當，非無理由，自應予撤銷改判，爰審酌被告犯後飭詞卸責，並無悔意，惟
      念其所得財物四萬元，並非巨大，及其他一切情狀，量處有期徒刑四年，並依
      法宣告褫奪公權三年；所得財物四萬元應予追繳發還馬公市民代表會，如全部
      或一部無法追繳時，以其財產抵償之。
乙、被告甲○○部分：
  一、公訴意旨略以被告甲○○於前述時地，與被告丙○○，有共犯領取四萬元之圖
      利情事，不外以被告知情而仍製作簽呈，代填收據等為據，雖非無見。
  二、被告甲○○辯稱在八十七年六月下旬某日，主席即被告丙○○交付伊該二張海
      味小吃部及澎湖小館之用餐收據稱有請日本來的日本馬公會吃飯，用該二張收
      據叫伊請款，伊見其中一張「海味小吃部」的收據是空白收據，只有商家之章
      而已，均未記載抬頭、品名、數量、總價等資料，就問主席丙○○，主席就指
      示伊填便餐，金額為一萬元，伊就照該內容填載，另張「澎湖小館」的單據上
      無日期，伊就填上八十七年六月，當時是認為主席真的有請人吃飯，而收據記
      載不完全，才幫主席在收據上將不足資料補填上去，並無偽造單據或圖利主席
      之意等語。
  三、被告甲○○身為馬公市代會之組員，負責一般行政業務，平日皆依主席即被告
      丙○○指示行事，則於八十七年六月間，被告丙○○交付予被告甲○○上開二
      張「海味小吃部」、「澎湖小館」之用餐收據向被告甲○○稱有宴請日本來的
      日本馬公會成員，並指示被告甲○○以該二張收據辦理請款手續，被告甲○○
      即據以辦理，已如前述，且日本馬公會亦曾到馬公市代會拜會，此經黃和昌於
      調查站調查時供明，此拜會活動，被告當無不知之理，因此丙○○告知其有宴
      請日本馬公會成員，被告自深信不疑，則無論就主觀上或客觀上而言，被告甲○○並無圖利被告丙○○之故意及行為。至被告甲○○自丙○○處所取得之「
      海味小吃部」單據是空白收據，內容係被告甲○○事後所填載一節，依前述證
      人即「海味小吃部」負責人鍾春鳳所證稱，因當時太忙，所以逕交付無內容之
      空白收據予被告丙○○自己填載，則證人鍾春鳳既有授權丙○○填寫，丙○○
      再授權被告甲○○填載，且被告甲○○主觀上又認為丙○○是真有至該餐廳消
      費一萬元，故依丙○○指示填寫，則被告甲○○事後在該「海味小吃部」收據
      上填載消費內容「品名」、「總價」之行為，並無明知不實偽造文書之故意，
      而被告在澎湖小館所開立欠缺消費日期之收據上，填載八十七年六月，其主觀
      上亦係認為澎湖小館出具收據時漏載而予以補載明確，亦無偽造文書之故意，
      故被告甲○○所辯無偽造單據及圖利主席等語，尚可採信。
  四、此外又查無其他任何積極之證據，足認被告有上述犯行，因此原審以不能證明
      被告犯罪而諭知無罪之判決，核無不合。檢察官上訴意旨，仍執前詞，指摘原
      判決此部分不當，為無理由，應予駁回。
據上論結，應依刑事訴訟法第三百六十九條第一項前段、第三百六十八條、第三百六
十四條、第二百九十九條第一項前段、第三百條、貪污治罪條例第二條前段、第六條
第一項第四款、第十條第一項、第二項、第十二條第一項、第十七條、刑法第十一條
、第二條第一項前段、第五十五條、第二百十六條、第二百十三條、第三十七條第二
項，判決如主文。
本案經檢察官陳國全到庭執行職務。
中    華    民    國     九十一     年       五       月     二十八     日
                              臺灣高等法院高雄分院刑事第九庭
                                  審判長法官  張明松
                                        法官  任森銓
                                        法官  江泰章
右正本證明與原本無異。
如不服本判決應於收受本判決後十日內向本院提出上訴書狀，其未述上訴理由者，
並得於提起上訴後十日內向本院補提理由書狀（均須按他造當事人之人數附繕本)「
切勿逕送上級法院」。
                                      書記官  郭榮芳
中    華    民    國     九十一     年       五       月     三  十     日
附錄：本判決論罪科刑法條：
貪污治罪條例第六條第一項第四款：
有下列行為之一者，處五年以上有期徒刑，得併科新台幣三千萬元以下罰金。
四、對於主管或監督之事務，明知違背法令，直接或間接圖自己或其他私人不法利益
    ，因而獲得利益者。
                                                                        Ｆ
